【裁判字號】    99,基簡,461
【裁判日期】    990706
【裁判案由】    撤銷贈與行為及塗銷所有權移轉登記
【裁判全文】
臺灣基隆地方法院民事判決             99年度基簡字第461號
原      告  台新國際商業銀行股份有限公司
法定代理人  乙○○
訴訟代理人  甲○○
被      告  丙○○
            丁○○
上列當事人間撤銷贈與行為及塗銷所有權移轉登記事件，本院於
民國99年6月22日言詞辯論終結，判決如下：
    主  文
被告丙○○於民國九十五年一月五日就坐落於基隆市○○區○○
段000000000地號、0000000000地號、00
0000000地號、000000000地號、000000
000地號、000000000地號土地（權利範圍均為二二
九／三○○○○）及其上之000000000建號建物（權利
範圍一／三、門牌號碼為基隆市中山區○○○路八十九巷二之一
號二樓）與被告丁○○之贈與行為，及民國九十五年三月一日所
為之所有權移轉行為，均應予撤銷。
被告丁○○應將前項不動產於基隆市安樂地政事務所登記日期民
國九十五年三月一日，登記原因為贈與之所有權移轉登記予以塗
銷，並回復登記為被告丙○○所有。
訴訟費用新臺幣伍仟肆佰元由被告負擔。
本判決得假執行。但被告如於假執行程序實施前，或實施中，而
於執行標的物拍定、變賣或物之交付前，以新臺幣肆拾玖萬零捌
拾貳元，為原告預供擔保後，得免為假執行。
    事實及理由
一、原告起訴主張：
  (一)被告丙○○於民國94年10月17日向原告申請現金卡使用（卡
    號：0000000000000000），詎料被告丙○○自95年2月7日後
    即繳款逾期不正常，至95年3月1日現金卡本金部分尚積欠原
    告新臺幣（下同）264,745 元、信用卡部分本息尚積欠107,
    049元，合計尚積欠原告371,794元，至起訴時尚積欠490,08
    2元。詎被告丙○○竟於95年3月1 日將其所有如附表所示之
    不動產（下稱系爭不動產）以贈與方式移轉登記予其弟即被
    告丁○○，顯為蓄意損害銀行債產、脫產行為。按債務人所
    有之財產除對於特定債權人設有擔保物權外，應為一切債務
    之總擔保，倘債務人財產已不足清償一切債務時，而竟將財
    產贈與他人，且非用以清償具有優先受償權之債務，對於普
    通債權人甚不公平，即難謂無詐害行為（最高法院78年度台
    上字第1583號判決意旨參照）。被告丙○○於95年2月7日即
    開始逾期還款，其已明顯陷入財務困難，卻於95年3月1日將
    其所有系爭不動產以無償贈與及移轉登記為其弟即被告丁○
    ○所有，顯屬有害及債權之行為無疑，為此依民法第244 條
    第1項及第4項之規定，訴請撤銷被告間所為贈與行為、物權
    移轉行為，並塗銷物權移轉登記等語，並聲明如主文第1 項
    、第2項所示。
二、被告則以：系爭不動產原係被告之父吳正雄於83、84年間所
    購買，為吳正雄所有，因吳正雄於購屋時即有房屋貸款須按
    期攤還本息，嗣吳正雄於84年4月1日死亡後，由法定繼承人
    即被告2及母親游美香共同繼承，應繼分各1/3，惟因被告丙
    ○○工作不穩定，母親游美香身體狀況非佳，並無工作，故
    前開吳正雄所遺留之系爭不動產之房屋貸款均係由被告丁○
    ○負責繳納，94年間被告丙○○更向被告丁○○表明完全無
    法幫忙償還房屋貸款，在此情形下，始於95年3 月間將其系
    爭不動產之應有部分，連同母親游美香之應有部分一同以贈
    與為原因，移轉登記給被告丁○○，因此原告起訴稱系爭不
    動產為被告丙○○所有，贈與被告丁○○為故意詐害債權行
    為云云，顯非屬實。且產權移轉之時，被告丁○○根本不知
    道被告丙○○之債務狀況，亦不知有何詐害債權之情況，而
    被告丁○○繳納房屋貸款同時，被告丙○○之房貸繳納義務
    亦同時減除，何來害債權。又債權人主張民法第244 條撤銷
    債權之除斥期間為1 年，然上開不動產移轉登記之時間係在
    95年間，原告於99年6月1日（被告誤以原告書狀填載之日期
    為起訴日，應以實際繫屬法院之日為起訴日）始提起本件訴
    訟，顯然已逾1 年之除斥期間，與法有違等語資為抗辯，並
    為答辯聲明：駁回原告之訴。
三、得心證之理由：
    原告主張被告丙○○向原告請領現金卡使用（卡號：000000
    0000000000），詎料被告丙○○自95年2月7日後即繳款逾期
    不正常，至95年3月1日現金卡本金部分尚積欠原告264,745
    元、信用卡部分本息尚積欠107,049元，合計尚積欠原告371
    ,794元，至起訴時尚積欠490,08 2元。詎被告丙○○竟於95
    年3月1日將其所有系爭不動產之應有部分以贈與方式移轉登
    記予其弟即被告丁○○等情，業據原告提出現金卡申請書暨
    約定書、債權金額計算書、土地登記謄本、建物登記謄本、
    基隆市安樂地政事務所異動索引等件（均為影本）為證，並
    為被告所不爭執，自堪信原告主張之事實為真實。是本件所
    應審究者，厥為：原告行使民法第244 條規定之撤銷權是否
    已逾1 年之除斥期間？被告丙○○就系爭不動產之應有部分
    所為移轉行為，是否為無償行為？有無害及原告之債權？茲
    詳述如后：
  (一)按前條撤銷權，自債權人知有撤銷原因時起，1 年間不行使
    ，自行為時起經過10年而消滅，固為民法第245 條所明定，
    惟所謂撤銷原因係指構成行使撤銷權要件之各事由而言。即
    在無償行為應自知有害及債權之事實時起算。本件原告既稱
    其係在99年4月20 日因日前向被告丙○○屢次催繳無效果，
    始依被告丙○○留存於原告之住所地址即基隆市中山區○○
    ○路89巷2之1號2 樓去調閱被告丙○○異動索引才知悉被告
    間就系爭不動產之移轉行為，而觀諸原告提出之基隆市安樂
    地政事務所網路申請〈異動索引〉上之列印時間確實係在99
    年4月20 日，而被告復未能舉證證明原告係在更早之前即知
    悉，是應認原告之主張為真，從而，原告行使民法第244 條
    第1項規之撤銷權，尚未逾1年之除斥期間，被告辯稱系爭不
    動產移轉登記之時間係在95年間，而原告於99年6月1日（被
    告誤以原告書狀填載之日期為起訴日，應以實際繫屬法院之
    日為起訴日）始提起本件訴訟，顯然已逾1 年之除斥期間，
    顯係對該條除斥期間之起算日有所誤解，合先敘明。
  (二)次按稱買賣者，謂當事人約定一方移轉財產權於他方，他方
    支付價金之契約；稱贈與者，謂當事人約定，一方以自己之
    財產無償給與他方，他方允受之契約，民法第345條第1項、
    第406 條分別定有明文。故買賣與贈與最大之差別在於受移
    轉財產權之一方，是否負有給付相當於該財產權價值即對價
    之義務。又按所謂附有負擔之贈與，係指贈與契約附有約款
    ，使受贈人負擔應為一定給付之債務而言（最高法院32年上
    字第2575號判例意旨參照）。由於受贈人所為負擔並非對價
    ，故附負擔之贈與仍屬特種贈與之一種，除別有規定外，當
    然適用一般贈與之規定。本件被告既自承系爭不動產係因繼
    承其父吳正雄而取得，惟因被告丙○○無力繳納繼承之貸款
    債務，故被告丙○○乃將系爭不動產之應有部分以贈與為原
    因移轉過戶予被告丁○○，並由被告丁○○負責償還被告丙
    ○○所應負擔之繼承貸款債務，惟被告丁○○既未另外支付
    價金予被告丙○○，顯見被告2 人間所為行為應屬附有負擔
    之贈與，即以受贈人對於贈與人或第三人負有為一定給付義
    務為附款之贈與，為特別贈與之一種。
  (三)又所謂附有負擔之贈與，係指贈與附有約款，使受贈人負擔
    應為一定給付之債務者而言。最高法院32年度上字第2575號
    著有判例。該贈與與負擔僅有主從牽連關係，而無對價關係
    ，即所負擔僅為限制贈與契約效力之附約款，非互由給付而
    取得利益，故仍為片務無償契約。倘所附負擔之給付，高於
    贈與物之價值，依民法第413 條：「附有負擔之贈與，其贈
    與不足清償其負擔者，受贈人僅於贈與之價值限度內，有履
    行其負擔之責任。」之規定，該超過部分，受贈人無履行責
    任。是縱該附負擔之給付，等於或高於贈與物之價值，仍不
    失其為附負擔贈與之性質，且仍為無對價關係之無償行為。
  (四)再按債務人所為之無償行為，有害及債權者，債權人得聲請
    法院撤銷之。又債權人依規定聲請法院撤銷時，得並聲請命
    受益人或轉得人回復原狀。民法第244條第1項、第4 項定有
    明文。又民法第244 條所謂有害債權，指債務人減少其積極
    財產（如讓與所有權、設定他物權、免除債權等是），或增
    加消極財產（如承擔債務），因而足以減少其一般財產，削
    弱共同擔保，使債權受有損害而不能完全受清償而言，債務
    人有此行為，通稱為詐害債權行為或詐害行為（最高法院48
    年台上字第1750號判例意旨參照）。
  (五)經查，被告丙○○於95年1月5日將系爭不動產之應有部分贈
    與予被告丁○○，並於95年3月1日辦理所有權移轉登記之事
    實，有土地登記第二類謄本、建物登記第二類謄本在卷可按
    ，並經本院依職權調閱基隆市安樂地政事務所95年1 月23日
    收件(95)基安字第1212號所有權贈與登記案資料可稽。又被
    告丙○○除系爭不動產外，其95年度當年所得總收入為300,
    043元，復經本院依職權調取被告丙○○95 年度稅務電子閘
    門財產所得調件明細表可證，然被告丙○○竟仍於95年1月5
    日將其名下唯一之不動產即系爭不動產之所有權（土地部分
    應有部分為229/30000、房屋之應有部分為1/3）以附負擔之
    贈與方式移轉登記予其弟即被告丁○○，是依客觀情事判斷
    ，被告丙○○於為該無償行為時，其所有收入顯已不足清償
    債務，被告間就系爭不動產所為之無償行為，自屬有害於原
    告之債權，是原告依民法第244條第1項規定請求撤銷被告間
    無償贈與（債權）及所有權移轉（物權）法律行為，洵屬有
    據，應予准許。
  (六)末按債權人依民法第244條第1項或第2 項之規定聲請法院撤
    銷債務人所為之無償行為時，得並聲請命受益人或轉得人回
    復原狀。民法第244條第4項定有明文。本院既將被告間就系
    爭不動產所有權移轉登記所憑之贈與（債權）及所有權移轉
    （物權）法律行為予以撤銷，則原告自得依上開規定，請求
    被告丁○○負回復原狀之責。是原告依民法第244條第4項前
    段請求被告丁○○將系爭不動產於95年3月1日以贈與為原因
    所為之所有權移轉登記予以塗銷，亦有理由，亦應予准許。
四、本件係適用簡易程序所為被告敗訴之判決，依民事訴訟法第
    389條第1項第3 款規定，應依職權宣告假執行，爰依職權宣
    告之。惟本衡平之原則，並許被告於假執行程序實施前，或
    實施中，而執行標的物拍定、變賣或物之交付前以490,082
    元為原告預供擔保後，得免為假執行。
五、訴訟費用即第一審裁判費5,400元由被告負擔。
據上論結，本件原告之訴為有理由，依民事訴訟法第436條第2項
、第385條第1項前段、第85條第1項、第87條第1項、第389條第1
項第3款、第392條第2項、第3項，判決如主文。
中    華    民    國    99    年     7     月   6     日
                  基隆簡易庭法  官  林淑鳳
以上正本係照原本作成。
對於本件判決如有不服，應於收受送達後20日內向本院提出上訴
書狀，上訴於本院合議庭，並按他造當事人之人數附具繕本。
中    華    民    國    99    年    7     月    6     日
                            書記官  王鵬勝
附表：
土地：基隆市○○區○○段0000-0000地號、00000-0000地號、
      0000-0000地號、0000-0000地號、0000-0000地號、0000-
      0000地號土地（權利範圍均為229/30000）
建物：基隆市○○區○○段00000-000建號建物（權利範圍：1/3
      、門牌號碼為基隆市中山區○○○路89巷2之1號2樓）

司法院資訊處製作；財團法人民間司法改革基金會備份。
